【裁判字號】    97,訴,1933
【裁判日期】    980825
【裁判案由】    分割共有物
【裁判全文】
臺灣桃園地方法院民事判決              97年度訴字第1933號
原      告  丙○○
被      告  乙○○
                        號
            甲○○
上列當事人間請求分割共有物事件，於民國98年8 月11日言詞辯
論終結，本院判決如下：
    主  文
兩造共有坐落桃園縣大溪鎮○○○段726-6 地號、面積858 平方
公尺土地，應予分割如附圖所示；編號Ａ部分土地（面積679 平
方公尺）分歸原告取得、編號Ｂ部分土地（面積179 平方公）分
歸被告乙○○、甲○○共同取得，併按應有部分15229/236790、
34196/236790之比例維持共有。
訴訟費用由被告共同負擔五分之一，餘由原告負擔。
    事  實
甲、原告方面：
一、聲明：如主文所示。
二、陳述：
  (一)兩造共有坐落桃園縣大溪鎮○○○段726-6 地號、面積858
    平方公尺土地、地目為建（下稱本件土地），原告之應有部
    分為187365/236790 、被告乙○○為15229 /236790 、被告
    甲○○為34196/236790；兩造就本件土地並無不得分割之協
    議，而本件土地亦無因物之使用目的不能分割之情形，惟原
    告請求被告協議分割土地，均未獲置理，爰依民法第823 條
    、第824 條規定，起訴請求准予判決分割。
  (二)原告請求依桃園縣大溪地政事務所（下稱大溪地政事務所）
    於民國98年6 月17日之複丈成果圖所示方案為原物分割。
三、證據：提出土地登記謄本、土地所有權狀、民宇測量事務所
    分割圖等為證。
乙、被告方面：
一、聲明：同意原告之請求。
二、陳述：對原告提出之分割方案已沒有意見，被告二人同意分
    割後共同取得土地，並維持共有等語。
三、證據：無。
丙、本院依職權履勘現場，並囑託大溪地政事務所就本件土地之
    使用現況為測量，且就分割方案繪製土地複丈成果圖供參考
    。
    理  由
一、原告主張本件土地為兩造共有，地目為建，土地之應有部分
    ，原告為187365/236790 、被告乙○○15229/236790、被告
    甲○○34196/236790，有土地登記謄本為證，且為被告所不
    爭執，堪信為真。
二、按各共有人，除法令另有規定外，得隨時請求分割共有物。
    但因物之使用目的不能分割或契約訂有不分割之期限者，不
    在此限。又共有物之分割，依共有人協定之方法行之。分割
    之方法不能協議決定，或於協議決定後因消滅時效完成經共
    有人拒絕履行者，法院得因任何共有人之請求，命為下列之
    分配：一以原物分配於各共有人，但各共有人均受原物之分
    配顯有困難者，得將原物分配於部分共有人。二原物分配顯
    有困難時，得變賣共有物，以價金分配於各共有人，或將原
    物之一部分分配於各共有人，他部分變賣，以價金分配於各
    共有人。98年1 月23日修正公布，於公布後六個月施行之民
    法第823 條第1 項、第824 條第1 項定有明文。本件土地之
    地目為建，兩造並無不分割土地之協定，亦無因本件土地之
    使用目的致不能分割之情形，且就本件土地之分割方案無法
    達成協議；從而，原告依前開規定，請求法院裁判分割土地
    ，以原物分配各共有人，自屬有據，應予准許。
三、又法院就共有物為裁判分割時，應依民法第824 條為適當之
    分割，即考慮各當事人之聲明、共有物之性質、使用現狀、
    經濟效用及全體共有人之利益等公平決定之。本件土地所在
    位置及使用現況，因被告乙○○在本件土地上有建物，其結
    構為鋼筋混凝土加強磚造之二層樓房屋，占用面積約為50坪
    左右，另有訴外人蔡林忠之房子存在，此有本院於98年1 月
    14日之勘驗筆錄及大溪地政事務所98年1 月14日之複丈成果
    圖在卷可參（成果圖所示B 位置為乙○○之房子，所示A 、
    C 位置為蔡林忠之房子），另本件土地無建物之空地，則有
    一小道可與外界相通，土地旁為一鐵皮屋工廠，離本件土地
    約500 公尺遠處有一學校，另距離500 公尺外則為中山科學
    院，故本件土地對外之交通尚屬便利，亦有98年6 月17日之
    勘驗筆錄大溪地政事務所於98年6 月17日會同履勘測量後所
    製作之複丈成果圖可稽，是本件土地各部位置之經濟價值約
    略相當，原告主張依上開建物所在位置之邊界予以分割，可
    避免拆屋之損害，並可有效利用土地，故本院審酌原告之分
    割方案，因與使用之現況相符，且不損害兩造之經濟利益，
    並符公平原則，而被告二人希望於分割取得之土地仍維持共
    有關係（見上開6 月17日之勘驗筆錄及98年8 月11日之言詞
    辯論期日筆錄），故以大溪地政事務98年7 月10日（098）
    溪測法土字第030400號複丈成果圖所示之分割方法，將本件
    土地予以分割，即如複丈成果圖所示編號Ａ部分土地（面積
    679 平方公尺）分歸原告取得、編號Ｂ部分土地（面積179
    平方公尺）分歸被告乙○○、甲○○共同取得，並按渠等應
    有部分之比例維持共有關係；對此分割方法，被告二人亦表
    同意（見本院98年8 月11日言詞辯論筆錄）。
四、綜上所述，本院審酌兩造就本件土地之使用現況及兩造之最
    佳利益，以大溪地政事務所98年7 月10日（098） 溪測法土
    字第030400號複丈成果圖所示分割方法，為原物分配，爰判
    決如主文第1 項所示。
五、本件土地之分割，雖為原告勝訴判決，但就土地分割，兩造
    均蒙其利，部分共有人就分割方法雖有爭議，惟係屬伸張或
    防衛權利所必要之行為，故訴訟費用應由兩造公平負擔之。
    因本件土地分割後，共有人分得之土地面積依其應有部分之
    比例取得，故應由兩造按本件土地應有部分之持分比例，分
    擔訴訟費用，即如主文第2 項所示。
六、本件判決之基礎已臻明確，兩造其餘主張、陳述及攻擊、防
    禦方法，核對判決之結果不生影響，爰不一一論述，併此敘
    明。
七、據上論結，本件原告之訴為有理由，依民事訴訟法第78條、
    第80條之1 ，判決如主文。
中    華    民    國    98    年    8     月    25    日
                  民事第一庭  法  官  潘進柳
以上正本係照原本作成
如對本判決上訴，須於判決送達後20日內向本院提出上訴狀
中    華    民    國    98    年    8     月    27    日
                              書記官  谷貞豫


司法院資訊處製作；財團法人民間司法改革基金會備份。
